【裁判字號】    97,上易,160
【裁判日期】    970910
【裁判案由】    塗銷所有權移轉登記等
【裁判全文】
臺灣高等法院臺中分院民事判決         97年度上易字第160號
上  訴  人  丙○○
訴訟代理人  盧志科律師
被  上訴人  丁○○
被  上訴人  甲○○
前列二人共同
訴訟代理人  乙○○
上列當事人間請求塗銷所有權移轉登記等事件，上訴人對於民國
97年3月25日臺灣臺中地方法院96年度訴字第2805號第一審判決
提起上訴，本院於97年8月20日言詞辯論終結，判決如下：
    主  文
上訴駁回。
第二審訴訟費用由上訴人負擔。
    事實及理由
壹、本件經本院審理結果，認第一審判決，其認事用法均無不當
    ，應予維持，並引用第一審判決書記載之事實．證據及理由
    。又被上訴人於原審請求原審被告台新國際商業銀行股份有
    限公司應將原判決附表所示不動產，於民國96年6月26日所
    設定之最高限額新台幣5,000,000元抵押權登記，予以塗銷
    部分，獲得勝訴判決，而原審被告台新國際商業銀行股份有
    限公司就該部分並未上訴，而告確定，合先明。
貳、兩造上訴及答辯要旨：
一、本件被上訴人主張：查訴外人何美華係原判決附表（下簡稱
    附表）所示不動產（下稱系爭不動產）之原所有人，因涉嫌
    以醫療詐術行為詐騙被上訴人等之金錢，經臺灣臺中地方法
    院檢察署以96年度偵字第5791號、12500號提起公訴在案，
    刻由原法院刑事庭審理中。又被上訴人等為保全對於何美華
    之損害賠償債權，乃聲請法院對何美華之財產為假扣押，經
    原法院分別以96年度裁全字第3226號、3227號裁定准許，被
    上訴人依法提存擔保後聲請假扣押執行（原審96年度執全字
    第1559號），執行法院並於民國（下同）96年4月19日上午
    10時至現場查封系爭不動產。詎同年7月4日原法院執行處囑
    託台中市中興地政事務所辦理系爭建物查封登記時，經該所
    函覆法院何美華已於同年6月22日將系爭不動產所有權移轉
    登記予上訴人丙○○，因此無法辦理查封登記。然按查封有
    使債務人就查封標的物之處分對於債權人為無效之效力，對
    於不動產之查封雖應為預告登記，然查封既不屬於法定非經
    登記不生效力之事項，其效力自不待於登記而發生，有最高
    法院51年度台上字第1819號判例可資參照。查系爭不動產既
    於96年4月l9日上午l0時查封完畢，雖未經地政事務所辦理
    查封登記，然依上開判例要旨，已生查封之效力。是縱令訴
    外人何美華嗣後於96年6月22日將系爭不動產之所有權移轉
    登記予上訴人丙○○，依強制執行法第51條第2項之規定，
    其等所為之移轉、設定負擔之行為，對被上訴人不生效力。
    ，為此聲明：上訴人丙○○應將原判決附表所示之不動產，
    於民國96年6月22日以買賣為原因所為之所有權移轉登記予
    以塗銷等詞。並求為判決駁回對造之上訴。
二、上訴人則以：查系爭不動產雖經原法院執行處於96年4月19
    日假扣押查封，然卻遲至同年7月20日才囑託地政機關辦理
    查封登記，其間上訴人丙○○向訴外人何美華買受系爭不動
    產，因查無相關查封登記之資料，乃支付價金並代償該不動
    產原向中國信託銀行之貸款，而辦理移轉登記，故上訴人實
    因信賴登記而取得系爭不動產所有權，應受土地法第43條規
    定之善意受讓保護。況依強制執行法第76條第3項前段之規
    定，執行法院於執行標的為已登記之不動產，應先通知登記
    機關為查封登記，以防債務人將不動產處分並保護善意第三
    人，上訴人善意合法買受系爭不動產並為移轉登記，原法院
    執行處遲至同年7月20日始發函囑託地政機關辦理查封登記
    ，顯與前開規定有違，其疏失自不能轉嫁於善意之上訴人，
    始符公平原則。又原法院執行處於96年4月l9日假扣押查封
    系爭不動產時，是否依法為揭示或封閉或追繳契據等查封方
    式，此攸關本件「查封」是否發生效力？應由被上訴人舉證
    證實。縱系爭不動產於實施查封後所為移轉行為，對被上訴
    人不生效力，則應由執行處直接發函登記機關塗銷移轉登記
    ，無庸以訴為之，被上訴人提出本件訴訟應無權利保護之必
    要，應予駁回等語，資為抗辯。(一)原判決不利上訴人部分廢
    棄。(二)上廢棄部分，被上訴人在第一審之訴駁回。(三)第一、
    二審訴訟費用由被上訴人負擔。
參、審判長法官協議兩造爭點整理：
一、兩造不爭執事項：
  (一)被上訴人丁○○、甲○○因主張為訴外人何美華之債權人，
    分別經台灣台中地方法院以96年度裁全字第3226號、第3227
    號裁定，准供擔保得對於訴外人何美華之財產予以假扣押。
  (二)被上訴人丁○○、甲○○供擔保後，分別聲請假扣押執行（
    台灣台中地方法院96年度執全字第1559、1612號），於96年
    4月l9日上午10時台灣台中地方法院執行處人員至現場查封
    系爭不動產。
  (三)嗣上訴人丙○○於96年6月6日向訴外人何美華購買系爭不動
    產（96年6月22日移轉登記所有權），因資金不足乃向台新
    銀行申辦貸款，台新銀行於96年6月12日調閱上開不動產之
    登記謄本，未見任何查封紀錄，經徵信後於96年6月23日與
    丙○○簽訂房屋貸款契約書及不動產設定契約書，並於96年
    6月26日設定最高限額抵押權新台幣（下同）500萬元，台新
    銀行並於96年7月3日撥款代償何美華對於中國信託商業銀行
    之債務2,756,642元。
  (四)台灣台中地方法院執行處於96年7月20日發函台中市中興地
    政事務所囑託辦理系爭不動產查封登記，經該事務所於同年
    月24日回函該不動產所有權業已移轉於丙○○，無從辦理查
    封登記。
二、兩造爭執事項：
    上訴人丙○○就系爭不動產現場查封後，始受該移轉登記，
    能否主張受土地法第43條善意受讓規定之保護？
肆、得心證之理由：
一、經查被上訴人丁○○、甲○○等於96年4月l9日上午10時會
    同台灣台中地方法院執行處人員至現場查封訴外人何美華所
    有系爭不動產，嗣上訴人丙○○於96年6月6日向訴外人何美
    華購買系爭不動產，並於同年6月22日完成所有權移轉登記
    ，為兩造所不爭執，並經本院調閱原審96年度執全字第1559
    、1612號等執行卷宗，核閱無誤，自屬實在。
二、又被上訴人等主張上訴人就系爭不動產之移轉登記違反查封
    之效力，對被上訴人不生效力等詞，然為上訴人所否認，並
    辯稱伊受讓系爭不動產應有土地法第43條善意受讓規定之保
    護云云，是本件首應審究者，厥為上訴人受讓系爭不動產其
    效力如何？茲分述如下：
  (一)按查封有使債務人就查封標的物之處分對於債權人為無效之
    效力，對於不動產之查封雖應為預告登記，然查封既不屬於
    法定非經登記不生效力之事項，其效力自不待於登記而發生
    ，最高法院51年台上字第1819號著有判例。又按查封係公法
    上之處分行為，其效力於實施查封後即已發生，不待查封登
    記完成時始發生。而動產於實施查封後，債務人就查封物所
    為移轉、設定負擔或其他有礙執行效果之行為，對於債權人
    不生效力；不動產之強制執行準用動產執行之規定，強制執
    行法第51條第2項、第113條分別定有明文。故不動產經法院
    實施查封後，尚未為查封登記前，如移轉登記與他人，對債
    權人不發生效力，債權人得請求該他人塗銷所有權移轉登記
    ；倘該他人於債權人尚未請求其為塗銷登記而於查封登記前
    復將該不動產之所有權移轉登記或設定抵押權登記與第三人
    ，為貫徹查封之公信力，以確保債權人之債權，應認債權人
    得請求第三人塗銷所有權移轉登記或抵押權設定登記，第三
    人不得主張有土地法第43條規定之適用而予以抗衡（最高法
    院86年度台上字第2858號判決可資參照）。
  (二)查系爭不動產經原法院執行處人員於96年4月l9日上午10時
    至現場查封，同日上午10時5分查封完畢一節，業經本院依
    職權調取原法院96年度執全字第1559號假扣押執行卷查明屬
    實。甚且查封筆錄載明：「茲記載其實施程序如下：(一)經債
    權人查報查封債務人何美華所有不動產，詳如後附指封切結
    書所載（即系爭不動產）。(二)查封於96年4月l9日上午10時
    開始，至同日上午10時5分完畢」：並記載「債權人代理人
    導引至現場，並指封不動產（詳清單即系爭不動產）」等語
    在卷，有該執行卷可稽，自符合強制執行法第76條第1項規
    定之「揭示」（即將查封公告張貼於房屋門牌號碼下）程序
    ，是上訴人抗辯查封當日，其查封方法不符強制執行法第76
    條第1項所規定查封不動產之方法，故不生查封效力云云，
    顯有誤會。又查系爭不動產既於96年4月l9日上午10時5分完
    成查封行為，自斯時起發生查封效力，故其後何美華就系爭
    不動產所為之所有權移轉登記（處分行為），依強制執行法
    第51條第2項、第113條規定及參酌前開最高法院判決意旨，
    對於債權人即被上訴人均不生效力，被上訴人自得訴請上訴
    人塗銷所有權移轉登記，而上訴人不得執土地法第43條之規
    定，而予以抗衡。
  (三)又按強制執行法第76條第3項固規定「已登記之不動產，執
    行法院並應先通知登記機關為查封登記」。然揆諸前開說明
    ，查封不屬於法定非經登記不生效力之事項，其效力自不待
    於登記而發生，是本件系爭不動產縱令尚未辦理查封登記，
    但既已完成法定查封程序，自無礙該查封之效力，故上訴人
    抗辯系爭不動產尚未完成查封登記而無查封效力云云，顯不
    足取。
  (四)又按不動產物權，依法律行為而取得設定、喪失、及變更者
    ，非經登記，不生效力，民法第758條定有明文。查系爭不
    動產既已登記為上訴人所有，則被上訴人自有依法訴請塗銷
    登記之權利，是上訴人抗辯本件應逕由原法院執行處依職權
    發函登記機關塗銷移轉登記，而無庸以訴為之，被上訴人起
    訴欠缺權利保護必要云云，顯無理由。
伍、綜上所述，本件被上訴人主張依強制執行法第51條第2項之
    規定，訴請上訴人塗銷系爭不動產所為之所有權移轉登記，
    為可採，上訴人所辯，均為無可取。是則原審判如被上訴人
    之請求，於法並無不合。上訴意旨指摘原判決不當，求予廢
    棄改判，為無理由，應予駁回其上訴。
陸、本件事證已臻明確，兩造其餘攻擊或防禦方法及所提證據，
    均與本院心證之形成，不生影響，爰不一一再加以論述，併
    此明。
柒、據上論結，本件上訴為無理由，依民事訴訟法第四百五十四
    條、第四百四十九條第一項、第七十八條，判決如主文。
中    華    民    國    97    年    9     月    10    日
          民事第一庭    審判長法  官  吳 火 川
                              法  官  饒 鴻 鵬
                              法  官  陳 繼 先
以上正本係照原本作成。
不得上訴。
                              書記官  陳 三 軫
中    華    民    國    97    年    9     月    10    日
                                                      Ｍ


司法院資訊處製作；財團法人民間司法改革基金會備份。
